臺灣臺北地方法院民事判決
109年度重訴字第869號
原      告  林明雄  
訴訟代理人  林桓誼律師
被      告  林明祥  
訴訟代理人  蕭元亮律師                  
上列當事人間請求不動產所有權移轉登記事件，本院於民國110
年10月8日言詞辯論終結，判決如下：
    主  文
原告之訴及假執行之聲請均駁回。
訴訟費用由原告負擔。
    事實及理由
一、原告主張略以：
  ㈠於民國70年間，訴外人即原告之母蔡美玉向原告表示，原告
    事業小有成就，建議原告買下門牌號碼新北市○○區○○街00巷
    00號1樓房屋及坐落新北市○○區○○段000000000地號、權利範
    圍3417之33土地（下稱系爭房地）。然因原告當時已經購買
    坐落桃園市之房屋，基於節稅之考量，向蔡美玉表示：現所
    居住之新店三民路之房屋提供大哥居住，新購買之系爭房地
    暫登記弟弟名下，原告遂將系爭房地借名登記在被告名下，
    並由原告繼續繳納房屋貸款及相關稅捐。原告目前居住在系
    爭房地，為實際管理、使用者，足證原告始為系爭房地之真
    正所有權人，被告係基於兩造間之借名登記契約關係而登記
    為系爭房地之所有權人。
  ㈡原告基於財務規劃，於109年3月24日以臺北古亭郵局000275
　　號存證信函，向被告終止系爭房地之借名登記關係，並催告
    被告應於函達7日內偕同原告將系爭房地所有權轉登記與原
    告，詎被告拒不返還系爭房地。為此，原告爰類推適用民法
    第541條第2項、第549條第1項之規定以民事起訴狀之送達終
    止兩造間借名登記契約關係，並依民法第179條之不當得利
    法律關係請求返還借名登記物。
  ㈢並聲明：
  1.被告應將系爭房地之所有權移轉登記予原告。
  2.願供擔保，請准予宣告假執行。
二、被告抗辯略以：
  ㈠揆諸實務見解認為不動產登記當事人名義之原因原屬多端，
    主張借名登記者，應就該借名登記之事實負舉證責任。復按
    不動產物權，依法律行為而取得、設定、喪失及變更者，非
    經登記不生效力；不動產物權經登記者，推定登記權利人適
    法有此權利，民法第758條第1項、第759-1條第1項分別定有
    明文。系爭房地登記為被告所有，依法即應推定被告為系爭
    房地之所有權人，原告雖主張其方為系爭房地之真正所有權
    人，卻未就兩造間就系爭房地存有借名登記契約關係之利己
    事實負舉證責任，則原告所為主張自不足採信。
　㈡被告為系爭房地之所有權人，除實際保管系爭房地之所有權
    狀外，亦繳付系爭房地之貸款及房屋稅、地價稅款。被告為
    盡孝道而同意讓父母親住到百年。兩造間並無借名登記關係
    存在，否則系爭房地所有權狀豈會由被告保管。
  ㈢並聲明：
  1.原告之訴及其假執行之聲請均駁回。
  2.如受不利之判決，願提供擔保請准予宣告免為假執行。
三、本件不爭執事項如下（見本院卷第76頁）：
    系爭房地之所有權人現登記為被告。
四、本件爭點如下（見本院卷第76頁）：
  ㈠兩造間就系爭房地是否存在借名登記契約關係?　
　㈡原告請求被告將系爭房地之所有權移轉登記與原告，有無理
    由？
五、得心證之理由： 
　　本院協助兩造整理本件爭點為 ㈠兩造間就系爭房地是否存在
    借名登記契約關係?㈡原告請求被告將系爭房地之所有權移轉
    登記與原告，有無理由？茲就上揭爭點說明本院判斷之依據
    及得心證之理由：
　㈠兩造間就系爭房地是否存在借名登記契約關係?　
　⒈按當事人主張有利於己之事實者，就其事實有舉證之責任，
    民事訴訟法第277條前段定有明文。次按民事訴訟如係由原
    告主張權利者，應先由原告負舉證之責，若原告先不能舉證
    ，以證實自己主張之事實為真實，則被告就其抗辯事實，即
    令不能舉證，或其所舉證據尚有疵累，亦應駁回原告之請求
    ，此有最高法院72年度台上字第4225號判決可資參照。再按
    「借名登記」契約云者，謂當事人約定一方將自己之財產以
    他方名義登記，而仍由自己管理、使用、處分，他方允就該
    財產為出名登記之契約。其成立側重於借名者與出名者間之
    信任關係，在性質上應與委任契約同視。倘其內容不違反強
    制、禁止規定或公序良俗者，固應賦予無名契約之法律上效
    力，並類推適用民法委任之相關規定。惟借名登記契約究屬
    於「非典型契約」之一種，仍須於雙方當事人，就一方將自
    己之財產以他方名義登記，而仍由自己管理、使用、處分，
    他方允就該財產為出名登記，相互為合致之意思表示，其契
    約始克成立，此則有最高法院100年度台上字第1972號判決
    意旨參照。又按主張有借名委任關係存在事實之當事人，於
    對造未自認下，須就此項利己事實證明至使法院就其存在達
    到確信之程度，始可謂已盡其依民事訴訟法第277條規定之
    舉證行為責任，此有最高法院103年度台上字第1637號判決
    意旨參照。末按房屋登記名義人即為房屋之所有權人，乃社
    會通念之常態事實，登記名義人非房屋之實際所有權人，則
    為變態事實，上訴人自應屬變態事實之借名關係，負舉證責
    任，此則有最高法院96年度台上字第2329號判決意旨足資參
    照。經查，系爭房地登記之名義人為被告，此為兩造所不爭
    執，應無疑義。準此，因房屋登記名義人即為房屋之所有權
    人，此為社會通念之常態事實，是以，原告既主張系爭房地
    係基於借名登記契約方登記於被告名下等變態事實，揆諸前
    開說明，自應由原告就兩造間係於何時、何地、以何方式、
    為何原因等成立借名登記契約之必要事項，舉證以實其說，
    方為公允，合先敘明。
　⒉經查，本件原告固提出房屋稅繳款書、地價稅繳款書（見本
    院109年度店司調字第412號卷第19-25頁）等件，以證明系
    爭房地之房屋稅、地價稅均係由其繳納等情。惟查，依據原
    告提出之房屋稅繳款書、地價稅繳款書之記載，納稅義務人
    仍為被告，因原告並未能提出任何實際繳款轉帳紀錄，自不
    能僅憑前開房屋稅繳款書、地價稅繳款書，即認原告確有繳
    納系爭房地之房屋稅、地價稅之事實。且縱系爭房地之房屋
    稅、地價稅確係由原告繳納，然因系爭房地現由原告與母親
    蔡美玉居住，則上開稅捐由原告以系爭房屋實際使用人之地
    位繳納，亦無違反常理，自不能據此認定兩造間確有成立借
    名登記契約。
　⒊況且，不動產之交易價值不斐，倘於處理房地產產權相關事
    務稍有不慎，將蒙受鉅額損失，是以，一般民眾於處理房地
    產產權相關事務，莫不戒慎恐懼、謹慎小心；又土地暨建物
    所有權狀係表彰土地建物所有權歸屬之重要證明文件，且為
    進行不動產買賣、設定抵押等相關交易、處分所應檢附之必
    要文件，是依我國民間一般習慣，不動產之真正所有權人倘
    需將房地產所有權借名登記予他人，縱未要求對造簽立書面
    之借名登記契約，仍會留存不動產之土地暨建物所有權狀，
    以保障其所有權。然查，系爭房地之土地暨建物所有權狀目
    前係由被告持有，此兩造所不爭執，是揆諸前開說明，自難
    僅憑原告片面之主張即認定原告係系爭房地之真正所有權人
    ，兩造間就系爭房地有原告所主張借名契約關係存在。
　⒋綜上所述，因原告未能就兩造間確有成立借名登記契約等情
    ，舉證以實其說，是以，本院自難逕為有利原告之判斷。　
　㈡原告請求被告將系爭房地之所有權移轉登記與原告，有無理
    由？　
    承前所述，原告並未舉證證明原告係系爭房地之真正所有權
    人，兩造間就系爭房地有原告所主張借名契約關係存在，則
    原告爰類推適用民法第541條第2項、第549條第1項之規定終
    止兩造間借名登記契約關係，並依民法第179條之不當得利
    法律關係請求返還借名登記物，即屬無據，從而，原告請求
    被告將系爭房地之所有權移轉登記予原告，為無理由，應予
    駁回。
六、綜上所述，原告爰依爰類推適用民法第541條第2項、第549
　　條第1項之規定終止兩造間借名登記契約關係，並依民法第
　　179條之不當得利法律關係請求返還系爭房地之所有權，亦
　　即請求被告系爭房地之所有權移轉登記予原告，為無理由，
　　應予駁回。本件原告既受敗訴判決，其假執行之聲請即失所
　　附麗，不應准許。
七、本件事證已臻明確，兩造其餘攻擊防禦方法及未經援用之證
    據，經核與判決之結果不生影響，爰不逐一論述，附此敘明
    。
八、據上論結，本件原告之訴為無理由，依民事訴訟法78條，判
    決如主文。
中　　華　　民　　國　　110 　年　　10　　月　　29　　日
                    民事第二庭  法　官　陳雅瑩
以上正本係照原本作成。
如對本判決上訴，須於判決送達後20日內向本院提出上訴狀。如
委任律師提起上訴者，應一併繳納上訴審裁判費。
中　　華　　民　　國　　110 　年　　10　　月　　29　　日
                                書記官  鄭以忻